【裁判字號】    91,重上,151
【裁判日期】    920326
【裁判案由】    損害賠償
【裁判全文】
臺灣高等法院民事判決  九十一年度重上字第一五一號
    上  訴  人
    即被上訴人  己○○
    被 上 訴人  戊○○
    右二人共同
    訴訟代理人  孫銘豫律師
    複代理人    邱榮英律師
    被上訴人    永昌期貨經紀股份有限公司
    即上訴人
    法定代理人  乙○○
    訴訟代理人  黃冠豪律師
    複代理人    王百合律師
                謝文欽律師
    被上訴人    甲○○
                丙○○
                丁○○
右當事人間損害賠償事件，己○○、永昌期貨經紀股份有限公司對於中華民國九十一
年一月三十一日臺灣臺北地方法院八十九年度重訴字第一０二０號第一審判決各自提
起上訴，本院判決如左：
    主    文
原判決關於駁回己○○後開第二項之訴部分，及該部分假執行之聲請，並訴訟費用之
裁判均廢棄。
丁○○、永昌期貨經紀股份有限公司應連帶給付己○○新台幣壹仟萬元，及自民國八
十九年六月九日起至清償日止，按週年利率百分之五計算之利息。
己○○其餘上訴駁回。
永昌期貨經紀股份有限公司之上訴駁回。
第一、二審訴訟費用由丁○○、永昌期貨經紀股份有限公司連帶負擔。
本判決命永昌期貨經紀股份有限公司給付部分，於己○○以新台幣參佰肆拾萬元供擔
保後得假執行；但永昌期貨經紀股份有限公司如於假執行程序實施前，以新台幣壹仟
萬元為己○○預供擔保，得免為假執行。
    事    實
甲、上訴人即被上訴人己○○方面：
壹、聲明：
一、先位聲明：(一)原判決關於上訴人己○○之部分廢棄。(二)右廢棄部分，被上訴人等
    應連帶給付上訴人己○○新臺幣（下同）一千萬元，及自起訴狀繕本送達之翌日
    起至清償日止按週年利率百分之五計算之利息。(三)上訴人己○○願供擔保請准予
    宣告假執行。
二、備位聲明：(一)原判決關於上訴人己○○之部分廢棄。(二)右廢棄部分，被上訴人永
    昌期貨經紀股份有限公司（下稱永昌期貨公司）應給付上訴人己○○一千萬元，
    及自民國（下同）八十九年四月十五日起至清償日止按週年利率百分之五計算之
    利息。(三)上訴人己○○願供擔保請准予宣告假執行。
貳、陳述：除與原判決記載相同者，茲引用之外，補稱：
一、先位聲明部分：
(一)、系爭一千萬元係己○○匯予自己於永昌期貨公司之期貨保證金專戶（不存在），
    供操作期貨之用，並非為借給丁○○一千萬元而匯入系爭保證金專戶。
  1.依我國期貨交易之方式，期貨保證金專戶僅期貨公司在指定金融機構開戶，期貨
    公司收到客戶匯入保證金時，再依匯款人
    分戶。己○○於台北巿第五信用合作社匯款申請書載明「己○○Ｚ000000000」，
    可見系爭一千萬元確係己○○匯給系爭保證金專戶中之「己○○Ｚ000000000分戶
    」，供作操作期貨之用，非借予丁○○之借款。
  2.原審判決以丁○○於刑事案件之供述，認定系爭一千萬元匯款係丁○○向己○○
    之借款。惟丁○○係本件訴訟之被告，其所為之陳述，並無證據力，不足為丁○
    ○向己○○借款之認定。又向來己○○與丁○○間之借貸關係，均係一、二十萬
    元之小額借貸，從無百萬元以上之借貸，丁○○匯予己○○之款項，除少數係償
    還借款外，均係己○○以其個人名義及訴外人曾郁如名義買賣股票所得之款項，
    自不得以己○○銀行帳戶內有丁○○名義匯入之款項，即謂系爭一千萬元係丁○
    ○之借款。且己○○於八十九年二月十六日、二十三日，由其世華銀行營業部帳
    戶轉入京華期貨保證金專戶之九十萬元及六百萬元，匯款人為丁○○，匯入帳戶
    為丁○○京華期貨保證金專戶，與本件系爭一千萬元匯款係由己○○為匯款人，
    匯予己○○自己之永昌期貨保證金專戶不同，上開二筆轉帳之事實，非但不足以
    證明系爭一千萬元匯款是己○○與丁○○間之私人資金往來，反足以證明己○○
    係因丁○○及丙○○之共同詐欺而匯款。況依永昌期貨公司所提丁○○保證金應
    補額明細表，可知丁○○於八十九年四月十四日之保證金為美金七萬六千五百一
    十一元四分，而丁○○之原始保證金為美金一十五萬元，維持保證金為美金一十
    二萬元，差額為美金七萬三千四百八十八元九角六分（以當日匯率三十點四六元
    計算，折合新台幣二百二十三萬八千四百七十四元），是縱認丁○○有向己○○
    借錢補足保證金，借二百多萬元即可，何需借一千萬元，顯見系爭一千萬元確非
    丁○○之借款。
(二)、己○○雖曾交付印章予丁○○保管，但僅限於建弘證券股票交割業務使用，丁○
    ○逾越權限盜用己○○交付之印章蓋於切結書上，自屬偽造甚明。
(三)、依永昌期貨公司經手處理系爭匯款之廖麗虹親筆書函載明「四月十五日早上九點
    半左右交易室羅經理拿一張傳真之匯款單（匯款金額新台幣一千萬元）至財務部
    ，聲稱丁○○已 Margin Call，若該款項入帳馬上通知交易室，出納發現匯款單
    之匯款人不是丁○○，將匯款單交予本人處理；本人發現不但匯款人姓名不對，
    其匯入本公司之戶名亦不對，隨即要丙○○通知丁○○請找匯款人到銀行更改為
    正確資料，『否則將會被退匯』。約十點四十五分左右收到更改後之匯款單，再
    次發現客戶僅更改戶名，未一併更改匯款人，欲再次要求丙○○通知丁○○請其
    再找匯款人到銀行更改時，出納緊急告知『該款項已於十點五十八分入保證金專
    戶，但匯款人姓名未改。』原欲予以退回，再以丁○○名義匯入，但當日為星期
    六，倘若退匯再請客戶重匯恐來不及；當時已過十一點，部分銀行已不收匯款，
    丙○○則說該款確實是要匯給丁○○的，其以前在京華期貨時己○○亦曾經以同
    樣方式匯款給丁○○，不久丁○○來電要求到他處拿己○○之切結書。」；而「
    己○○並未親持系爭切結書及原匯款水單至永昌期貨公司辦理系爭匯款之轉帳」
    、「丁○○並未出具任何己○○授權書或己○○
    理上訴人辦理轉帳」、及「己○○在永昌公司並未開戶，沒有留存印鑑及任何資
    料可供核對印文真假及申請轉帳人身分」等事實，為永昌期貨公司所自認，可見
    丙○○、甲○○未查證己○○是否同意，逕依丁○○之指示及其偽造之切結書，
    將系爭一千萬元轉入丁○○帳戶，丙○○、甲○○承辦此筆款項有故意或重大過
    失，自應負連帶賠償責任；永昌期貨公司為其等僱用人，依法亦應負僱用人責任
    。
(四)、依商業會計法第十八條第一項規定：「商業應根據原始憑證，編製記帳憑證，根
    據記帳憑證，登入帳簿」，可見永昌期貨公司持有八十九年四月十五日就系爭一
    千萬元轉帳予丁○○之原始憑證及記帳憑證（轉帳傳票），而依民事訴訟法第三
    百四十四條第一項規定，永昌期貨公司有提出商業簿帳之義務。本院命被上訴人
    永昌期貨公司提出八十九年四月十五日就系爭一千萬元轉帳予丁○○之原始憑證
    及記帳憑證（轉帳傳票），永昌期貨公司竟以無此文書拒絕提出，自應認定「系
    爭一千萬元轉入被上訴人丁○○帳戶未經內部正常審核程序，被上訴人甲○○及
    丙○○、丁○○為不法轉帳之人。」之事實為真正。
二、備位聲明部分：
    己○○並未在永昌期貨公司開戶，亦無其他己○○應給付永昌期貨公司一千萬元
    之法律上原因，己○○將系爭一千萬元匯至永昌期貨公司保證金專用帳戶，永昌
    期貨公司自屬無法律上原因而受有利益；且因不當得利不以終局受有利益為必要
    ，系爭一千萬元雖經丁○○領取，亦無礙永昌期貨公司應負不當得利返還之責。
乙、被上訴人即上訴人永昌期貨公司方面：
壹、聲明：
一、上訴聲明：(一)原判決不利於上訴人部分廢棄。(二)右開廢棄部分，被上訴人戊○○
    在第一審之訴及假執行之聲請均駁回。
二、答辯聲明：(一)上訴駁回。(二)若受不利判決，願供擔保請准免予宣告假執行。
貳、陳述：除與原判決記載相同者，茲引用之外，補稱：
一、永昌期貨公司法定代理人業已變更為乙○○，有公司變更登記事項卡影本附卷可
    稽，爰依法聲明承受訴訟。
二、上訴聲明部分：
    丁○○僅於八十九年度偵緝字第九八八號偽造文書案中自承侵占戊○○之股票、
    銀行存款，並未自白侵占系爭二百萬元；且由戊○○於八十九年四月十四日匯入
    二百十三萬一千元，可見其等資金來頻繁，系爭二百萬元顯屬戊○○與丁○○間
    之內部資金往來，要與永昌期貨公司無涉，況丁○○係永昌期貨公司客戶，丙○
    ○則為丁○○之受任人，均非永昌期貨公司之員工，原審判命永昌期貨公司負僱
    用人責任，誠有違誤。
三、答辯聲明部分：
(一)、丁○○於八十九年四月十四日之保證金為美金七萬六千五百一十一元四分，而丁
    ○○之原始保證金為美金一十五萬元，維持保證金為美金一十二萬元，差額為美
    金七萬三千四百八十八元九角六分（以當日匯率三十點四六元計算，折合新台幣
    二百二十三萬八千四百七十四元），永昌期貨公司遂通知丁○○補足保證金，丁
    ○○告知八十九年四月十五日將匯款一千萬元以補足保證金，而八十九年四月十
    五日，己○○即匯入一千萬元入永昌期貨公司之保證金專戶，而因四月十五日時
    丁○○之保證金不足，如未補足保證金時，即依規定應予平倉，惟實際上卻有一
    千萬元匯入保證金專戶，故永昌期貨公司認為該匯款係丁○○為補足保證金所匯
    入之款項，並依己○○出具之切結書，將剩餘之保證金存入丁○○帳戶，符合期
    貨交易法第七十一條第一項第一款之規定，自無侵權責任。
(二)、依台北市第五信用合作社己○○存摺交易明細表所示，丁○○分別八十九年一月
    七日、一月二十一日、二月十日、二月二十五日、四月二十日匯款二百零二萬一
    千五百十六元、六百八十九萬五千元、十萬元、一百十三萬、一百一十萬元，合
    計匯款一千一百二十四萬六千五百十六元，可見己○○與丁○○資金往來頻繁，
    系爭一千萬元確為丁○○與己○○間之私人資金往來，與永昌期貨公司無關。又
    系爭一千萬元業由丁○○領取，永昌期貨公司既無任何利益，自無不當得利之情
    。
丙、被上訴人戊○○方面：
壹、聲明：上訴駁回。
貳、陳述：除與原判決記載相同者，茲引用之外，補稱：
一、系爭二百萬元匯款並非丁○○向被上訴人戊○○之借款；丁○○確於八十九年十
    二月十八日偵查庭訊自承侵占被上訴人戊○○匯入上訴人永昌期貨公司設於世華
    商業銀行復興分行所開00000000000號客戶保證金專戶之二百萬元；
    且丁○○出示永昌期貨公司被上訴人戊○○之切結書，業經檢察官認定偽刻被上
    訴人戊○○之印章而偽造，提起公訴在案，足見丁○○詐騙被上訴人戊○○匯入
    二百萬元屬實，不容否認。
二、被上訴人戊○○在永昌期貨公司並未開戶而留有開戶印鑑資料可供比對，是縱認
    切結書上之簽名相符，永昌期貨公司亦無從核對真偽，可見丙○○、甲○○二人
    未查核切結書真偽，即基於幫助丁○○之故意，將系爭匯款轉至丁○○帳戶，當
    然應負侵權之責。而丙○○及丁○○均為永昌期貨公司之受僱人，永昌期貨公司
    自應負僱用人責任。
丁、被上訴人丁○○、甲○○、丙○○均未於言詞辯論期日到場，亦未提出書狀作何
    聲明及陳述。
戊、本院依職權調閱台灣台北地方法院檢察署八十九年度偵緝字第九八八號、八十九
    年度偵字第八七○八號、八十九年度偵字第一一八二五號偵查全卷。
    理    由
甲、程序部分：
一、永昌期貨公司法定代理人業已變更為乙○○，有公司變更登記事項卡影本附卷可
    稽，其聲明承受訴訟，自無不合。
二、丁○○、甲○○、丙○○均未於言詞辯論期日到場，核無民事訴訟法第三百八十
    六條所列各款情形之一，爰依己○○之聲請，為一造辯論判決。
乙、實體方面：
一、己○○、戊○○起訴主張：八十九年四月間，丁○○及受僱於永昌期貨公司任業
    務副理之丙○○，由丁○○向己○○、戊○○詐稱可代為開戶從事期貨交易，致
    伊等二人陷於錯誤，分別匯款一千萬元、二百萬元至永昌期貨公司世華銀行客戶
    保證金專戶，丁○○及丙○○即偽造伊二人之切結書，持向永昌期貨公司要求將
    該二筆款項轉帳至丁○○私人帳戶，而承辦人員甲○○明知己○○、戊○○未在
    永昌期貨開戶，該匯款應作錯帳處理，竟基於幫助丁○○、丙○○之故意，核准
    該二筆匯款由保證金帳戶轉至丁○○帳戶，致生損害於己○○、戊○○。丙○○
    、丁○○共同詐害己○○、戊○○，而甲○○、永昌期貨公司為侵權行為幫助人
    ，應負共同侵權行為責任。又丁○○、甲○○、丙○○亦均為永昌期貨公司之受
    僱人，依民法第一百八十八條之規定，永昌期貨公司亦應負連帶損害賠償責任，
    爰依侵權行為之法律關係，先位聲明請求丁○○、甲○○、丙○○、永昌期貨公
    司連帶給付己○○、戊○○一千萬元及二百萬元，並自起訴狀繕本翌日起至清償
    日止，按週年利率百分之五計算之利息。再己○○、戊○○未在永昌期貨公司開
    戶，亦無其他法律上之原因應匯款予該公司，永昌期貨公司因己○○、戊○○之
    匯款而受有利益，另依不當得利之法律關係，備位聲明請求永昌期貨公司返還其
    利益一千萬元及二百萬元，及自受領時起至清償日止，按週年利率百分之五計算
    之利息之判決。(原審駁回戊○○請求甲○○、丙○○連帶給付部分，戊○○未
    聲明不服，該部分判決業已確定)
二、永昌期貨公司、甲○○、丙○○則以：(一)己○○及戊○○分別於八十九年四月十
    五日及四月十三日匯款一千萬元及存款二百萬元至永昌期貨公司設立於世華銀行
    復興分行 00000000000號帳戶，而永昌期貨公司於接獲世華銀行通知核對帳戶後
    ，發現己○○、戊○○均未至永昌期貨公司開戶，致前開款項未能解款入戶，嗣
    因己○○、戊○○分別出具切結書同意指定存入丁○○帳戶，永昌期貨公司於接
    到己○○、戊○○出具之切結書後，始完成入戶手續。是則永昌期貨公司係依客
    戶丁○○之指示交付剩餘保證金，符合期貨交易法第七十一條第一款之規定；(二)
    己○○與丁○○間資金往來密切，其等或存有資金借貸、委託操作股票、期貨交
    易，致使己○○遭受損失，此為其內部之糾葛，與永昌期貨公司無關；且丁○○
    在刑案偵查中亦供陳係向己○○借款，並非盜領，況己○○、戊○○主張遭丁○
    ○及丙○○、甲○○有共同詐騙及永昌公司、甲○○基於幫助侵權行為人之故意
    ，應負舉證證明之責任；(三)丁○○、丙○○並非永昌期貨公司之受僱人，永昌期
    貨公司自無負僱用人責任之可言。(四)系爭匯款業由丁○○領取，永昌期貨公司並
    未受有利益，亦無不當得利之情等語，資為抗辯。
三、查，己○○及戊○○於八十九年四月十五日、同年四月十三日依丁○○之指示分
    別由台北市第五信用合作社大同分社匯款一千萬元，在世華銀行新生分行存款二
    百萬元至永昌期貨公司在世華銀行復興分行開立之 00000000000號客戶保證金專
    戶，惟己○○、戊○○二人並未在永昌期貨公司開戶，嗣由丁○○提出己○○、
    戊○○二人之切結書，永昌期貨公司憑以將上開匯 (存) 款轉撥至丁○○在永昌
    期貨公司之期貨交易帳戶 (帳號２２３８８號) ，並於同年四月二十四日依丁○
    ○之申請提領，經結算及扣除銀行手續費，將一千一百三十萬元轉匯至丁○○設
    於世華銀行營業部之帳戶 (帳號00000000000號）等事實，為兩造所
    不爭執，並有匯款水單、存款存入憑條、客戶保證金提領轉匯申請書 (原審卷 (
    一) 第一二、一三、一九、二○頁、台灣台北地方法院檢察署八十九年度偵字第
    一一八二五號偵查卷第五四頁)為證，自堪信為真實。
四、按因故意或過失，不法侵害他人之權利者，負損害賠償責任，民法第一百八十四
    條第一項前段定有明文。己○○、戊○○主張受丁○○及丙○○之詐欺分別匯 (
    存) 款一千萬元及二百萬元，而甲○○及永昌期貨公司基於幫助侵權行為人丁○
    ○及丙○○之故意，將前二筆款項轉至丁○○之帳戶，自應就丁○○及丙○○有
    故意或過失不法侵害權利之事實，負舉證責任。
(一)己○○固主張丁○○及丙○○共同意圖為自己不法之所有，由丁○○向伊誆稱其
    二人熟悉期貨交易技巧，開戶相關手續可代勞，應繳之保證金直接匯入永昌期貨
    保證金專戶，出金一定經由伊匯款帳戶，絕對安全，致伊陷於錯誤，以為開戶業
    已完成，而於八十九年四月十五日匯款一千萬元至永昌期貨公司保證金專戶，丁
    ○○隨即於同日盜用伊印章，偽造切結書，持向永昌期貨公司要求將前揭匯款轉
    入至丁○○私人帳戶等情；丁○○經台灣台北地方法院檢察署八十九年度偵緝字
    第九八八號偽造文書案件起訴在案，該起訴書犯罪事實亦認定「丁○○於八十九
    年四月間，基於概括之犯意，意圖為自己不法之所有，連續向其股票投資客戶戊
    ○○、己○○二人誆稱其係『永昌期貨經紀股份有限公司顧問，請戊○○、己○
    ○二人至永昌期貨公司開立帳戶投資期貨交易買賣，以為捧場』為由，使戊○○
    、己○○不疑有詐，而分別於同年四月十三日、十五日匯款二百萬元、一千萬元
    至永昌期貨公司所開立之世華銀行復興分行（帳號：00000000000號
    ）帳戶，丁○○為詐財目的，遂於同年月十八日利用不知情之不詳姓名、年籍之
    成年男子偽刻『戊○○』之印章，並盜用己○○印章，而偽造戊○○、己○○二
    人所出具將該二筆款項轉入丁○○在永昌期貨公司交易帳戶之切結書二紙私文書
    ，親持交付尚無法證明知情之永昌期貨公司期貨辦事員丙○○，足以生損害於戊
    ○○、己○○二人.... 」，有該起訴書附原審卷 (二)第三一－三四頁可稽。然
    按檢察官之起訴處分，其所認定之犯罪事實本無拘束民事訴訟之效力，是則，本
    院仍應斟酌全辯論意旨及調查證據之結果，依自由心證判斷事實之真偽，不受前
    開起訴書所認定事實之拘束。經查：
    １、按從事金融商品之交易必須開立帳戶，填具如原審卷（一）第四０－五０頁
        之開戶文件並存留印鑑以為日後交易之憑據，此乃社會一般經驗法則；曾素
        素玉並非初次從事證券交易且自承為丁○○在建弘證券公司丙種墊款之金主
        ，對於證券或期貨市場之運作，理應知之甚詳。己○○主張丁○○及丙○○
        向伊誆稱代為完成開立期貨帳戶，可匯入保證金乙節，為丁○○在刑案偵查
        中，丙○○在原審所否認，己○○就此並未提出相關事證以資證明，尚難憑
        其片面指訴認定丁○○及丙○○有此詐騙情事。且己○○匯入永昌期貨公司
        保證金專戶之金額高達一千萬元，在匯款之前必定充份了解其匯款之對象及
        用途，伊在未親自完成開戶手續及確認其期貨交易帳戶號為何之前，衡情實
        無僅憑附原審卷 (一)第一四頁空白開戶卡即率予匯款，要求永昌期貨公司
        依其
        款申請書載明「己○○Ｚ000000000」，即是欲匯予系爭保證金專戶中之「己
        ○○Ｚ000000000分戶」，殊難採信。
    ２、關於上開金額轉撥至丁○○個人帳戶之經過情形，永昌期貨公司承認內容真
        正之該公司職員廖麗虹親筆說明書 (本院卷二第六九頁) 載明「．．１四月
        十五日早上九點半左右交易室羅經理拿一張傳真之匯款單（匯款金額新台幣
        一千萬元）至財務部，聲稱丁○○已 Margin Call，若該款項入帳馬上通知
        交易室，出納發現匯款單之匯款人不是丁○○，將匯款單交予本人處理；本
        人發現不但匯款人姓名不對，其匯入本公司之戶名亦不對，隨即要丙○○通
        知丁○○請找匯款人到銀行更改為正確資料，否則將會被退匯。２約十點四
        十五分左右收到更改後之匯款單，再次發現客戶僅更改戶名，未一併更改匯
        款人，欲再次要求丙○○通知丁○○請其再找匯款人到銀行更改時，出納緊
        急告知『該款項已於十點五十八分入保證金專戶，但匯款人姓名未改。』原
        欲予以退回，再以丁○○名義匯入，但當日為星期六，倘若退匯再請客戶重
        匯恐來不及；當時已過十一點，部分銀行已不收匯款，丙○○則說該款確實
        是要匯給丁○○的，其以前在京華期貨時己○○亦曾經以同樣方式匯款給丁
        ○○，不久丁○○來電要求到他處拿己○○之切結書。３因客戶丁○○於前
        日（四月十四日）已預先告知丙○○，將匯入新台幣一千萬元，且四月十五
        日亦一早就先通知已入金並將匯款單傳真過來，而在發現匯款單錯誤後亦一
        直聯絡丁○○通知匯款人（己○○）去銀行改匯款資料，依銀行規定變更匯
        款資料需匯款本人至銀行辦理，故該款項應非誤入，經查開戶文件亦無己○
        ○之開戶紀錄，遂於收到切結書後，予以入帳．．。」由此固可知己○○名
        義之切結書係經由丁○○所提出無誤。惟查，己○○承認切結書上之印文為
        真正，與伊留存於建弘證券公司之印鑑章相同，及將該印鑑章交付丁○○保
        管使用之事實，該切結書自應推定為真正；且己○○在本件匯款之前，於同
        年一月二十七日、三月二十日即以其個人名義分別匯款二百一十萬元至元大
        京華期貨公司設於世華銀行信義分行之客戶保證金專戶，亦由丁○○依相同
        方式提出己○○義之切結書轉撥至丁○○設於該公司之期貨交易戶，再於同
        年三十日提領，有匯款申請書、切結書及提款通知書可按 (見台灣台北地方
        法院檢察署八十九年度偵緝字第九八八號偵查卷第一五二－一五五頁)。而
        己○○對此二筆匯款憑其切結書轉撥入丁○○個人期貨交易戶及其未在元大
        京華期貨公司開戶之事實，迄至向台北市調查處檢舉時 (八十九年五月三日
        ) ，均未提出異議，僅指訴本件匯款入永昌期貨公司保證金專戶係遭丁○○
        、丙○○詐騙，直至同年七月間始以相同受詐騙之情節對元大京華期貨公司
        提起損害賠償之民事訴訟。足見前開起訴書所認定己○○係受丁○○之詐騙
        至永昌期貨公司開戶及丁○○偽造其切結書之事實，尚非可採；否則，己○
        ○不可能自八十九年一月二十七日第一筆匯款予元大京華期貨公司保證金專
        戶時，即係受丁○○詐騙已代為開戶完成，豈有在經過相當時間之後，既不
        查證伊在元大京華期貨公司之期貨帳號，以及該帳戶內之交易情形，反而又
        以相同之方式陸續匯款入元大京華期貨公司保證金專戶？復再次受詐騙匯款
        入本件永昌期貨公司保證金專戶？其主張之受詐騙情節，顯悖常理，不足採
        信。堪認永昌期貨公司抗辯己○○系爭匯款或係因丁○○向伊借貸，或因伊
        委託丁○○操作期貨交易，或其等合作從事期貨交易之情，並非無據。
    ３、依前開事實之認定，堪認丁○○確無詐騙己○○可代為在永昌期貨公司開立
        期貨交易戶之情事；而關於己○○本件匯款之原因，丁○○雖於檢察官訊問
        時一再供稱「（問：有領，是我向她借的錢，有開立利息票給她，有兌現一
        張二十萬元的.... 」、同年十二月十八日訊問時供稱「（ 問：八十九年四
        月間有無與己○○在永昌做期貨﹖）有，在永昌期貨做的，我沒有侵占她的
        一千萬元，而我有付她利息，我有開一疊的支票先給她。資料我再陳報。..
        . 每月均固定付她利息，我和己○○純是借貸糾紛 .... 」，有上開筆錄影
        本附原審卷 (二) 第九二、九三、一三二頁可憑；然此項借貸事實僅有上開
        丁○○之供述可按；而附原審卷(二)第 一○六至一一○ 頁之永昌期貨公司
        所謂之丁○○按月支付利息之五紙支票，亦僅其中面額一十八萬元乙紙支月
        票為己○○承認係伊於八十九年四月十四日所提示兌付，其兌付日期則在己
        ○○為本件匯款之前，顯非係為支付本件匯款之利息，否則逕可直接由本件
        匯款預扣；其餘四紙支票則指明受款人為訴外人一芃有限公司，依附本院卷
        第二一三、二一四頁之公司登記資料，己○○亦非該公司之董事或監察人，
        難認與己○○有關。是則，己○○所兌付之上開支票，充其量僅可證明丁○
        ○與己○○間在上開時日之前有金錢往來或借貸之事實，尚難據此認定該十
        八萬元即係本件一千萬元匯款之利息。況縱令己○○與丁○○間資金往來頻
        繁，惟其等間既有委託操作股票，合作投資期貨交易等情形，各筆資金之用
        途不一，自亦不足憑以認定本件一千萬元匯款係丁○○個人向己○○之借款
        。
    ４、綜上各情研判，就本件一千萬元匯款而言，應係己○○提供資金予丁○○從
        事期貨交易，並非其等間之借貸關係，堪予認定。因此，丁○○於其在永昌
        期貨公司之保證金已不足之情況，復未告知己○○期貨交易之盈虧，仍要求
        己○○再行匯款，並於該匯款弭平其名義交易戶保證金不足額後，旋即於八
        十九年四月二十四日向永昌期貨公司結算及提領該戶之全部保證金餘額，於
        同年月二十六日潛逃出境，顯係因意圖不法之所有，侵占己○○所擬投資之
        款項。丁○○不法侵害己○○之權利致其受有損害至明，自應負侵權行為損
        害賠償責任。
(二)至戊○○主張丁○○詐欺二百萬元部分，經查，戊○○雖於八十九年四月十三日
    存款二百萬元至永昌期貨公司所開立之保證金專戶，惟其匯款入帳之經過依前開
    廖麗虹親筆說明書載明「二有關戊○○部分：１、四月十三日出納發現戊○○匯
    入新台幣二百萬元，查詢開戶文件並無戊○○之開戶紀錄。．．３四月十八日上
    午出納取得戊○○電話並即通知戊○○，接話人稱戊○○不在，出納告知接話人
    ，喻小姐於四月十三日匯入新台幣二百萬元，但喻小姐並沒有在本公司開戶，該
    款項是否退回或如何處理？拜託其轉知喻小姐速扙本公司連絡；後來丁○○打電
    話給甲○○，稱本公司出納曾打電話給喻小姐，並稱喻小姐交代該筆錢為匯給他
    的，要求至他處拿戊○○之切結書，收到切結書後，始予入帳。」等語；可見永
    昌期貨公司並未向戊○○本人查證，復無其他具體書證可資證明或比對以戊○○
    名義簽名蓋章之切結書是否真正，逕依丁○○出示之切結書而將該款轉撥入丁○
    ○之期貨交易戶。雖永昌期貨公司亦抗辯此為丁○○與戊○○間之借貸或委託操
    作期貨交易之內部關係云云；惟戊○○名義之切結書上所蓋印文為戊○○否認為
    真正，而戊○○委託丁○○在建弘證券公司為證券交易，及其在世華聯合銀行營
    業部所設立之帳戶，其印鑑一向以簽名式為之，並無所謂之印鑑章，有印鑑卡取
    款憑條附前開八十九年度偵緝字第九八八號偵查卷第二○一－二○八頁可稽；此
    外，別無其他證據證明切結書上所蓋戊○○之印文為真正。又丁○○於八十九年
    十日二月十八日檢察官訊問時復供稱「.... 但戊○○部分我是有侵占她款沒錯
    」等語 (原審卷 (二)第一三二頁筆錄影本)；非惟就戊○○指訴之偽刻其印章及
    偽造切結書等不法行為未加否認，更承認有侵占戊○○款項之事實 (應係包括
    本件匯款) ，檢察官亦因此認定丁○○有偽刻戊○○印章偽造切結書之情事，提
    起公訴在案，堪信戊○○主張丁○○詐欺及侵占其二百萬元一節為真實。丁○○
    自應依民法第一百八十四條第一項規定負侵權行為責任。
(三)己○○又主張丙○○與丁○○共同詐欺等語，然並未提出任何事證以實其說，所
    提丙○○之名片，亦不足以證明丙○○有與丁○○共同詐欺或侵占之事實；縱甲
    ○○於前開刑事案件八十九年五月十六日調查時陳稱 「.... 後來丁○○告訴丙
    ○○該二筆款項係要匯給他的，且丁○○拿來戊○○、己○○出具之切結書，表
    示同意將款項轉入丁○○之帳戶（帳號：二二三八八） .... 」等語；亦不足憑
    以認定丙○○知悉丁○○詐欺及侵占之意圖。丙○○復僅為經丁○○授權處理期
    貨交易之營業員，並未經管永昌期貨公司之保證金帳戶，自難認其就本件己○○
    匯款轉入丁○○帳戶內有何過失。前開八十九年度偵緝字第九八八號偽造文書案
    件，亦以並無證據證明丙○○明知丁○○詐欺而未予起訴。此外，別無其他證據
    足資證明丙○○有侵權行為之事實，自難責令其應與丁○○負共同侵權行為責任
    。
(四)己○○另主張甲○○與永昌期貨公司為丁○○、丙○○侵權行為之幫助人，應負
    共同侵權行為責任等語。然按數人共同不法侵害他人之權利者，連帶負損害賠償
    責任。不能知其中孰為加害人者，亦同。造意人及幫助人，視為共同侵權行為人
    ，民法第一百八十五條固定有明文。惟幫助人為於他人為侵權行為之際，幫助他
    人易於實施侵權行為者，幫助人須於被幫助者因幫助而為侵權行為時，始負賠償
    責任，幫助人對於幫助之行為須有故意或過失，被害人所受之損害與幫助行為間
    亦應有因果關係。經查，甲○○否認有侵權行為之幫助行為，辯稱自始至終並未
    介入等語；己○○所提出之甲○○名片，並不足以證明甲○○有幫助丁○○實施
    侵占之行為。又，永昌期貨公司為法人，己○○既未舉證證明永昌期貨公司之董
    事或有代表權人之行為，有幫助丁○○實施前揭侵權行為，從而，己○○主張甲
    ○○及永昌期貨公司應依民法第一百八十五條第二項負共同侵權行為損害賠償責
    任，顯乏依據。
五、再者，己○○及戊○○主張丁○○為永昌期貨公司受僱人，因執行職務不法侵害
    其權利，永昌期貨公司應連帶負損害賠償責任等語。永昌期貨公司則辯稱丁○○
    並非其受僱人，永昌期貨公司亦未從支付任何薪資，且丁○○為永昌期貨公司之
    客戶，丙○○為其授權人等語，並提出開戶文件、授權書為證。惟按受僱人因執
    行職務，不法侵害他人之權利者，由僱用人與行為人連帶負損害賠償責任，民法
    第一百八十八條第一項前段定有明文，而此所稱之受僱人，係以事實上之僱用關
    係為標準（最高法院四十五年度台上字第一五九九號判例參照）。凡客觀上使用
    他人為服勞務者，均為僱用人，不以有僱用契約之存在為僱用人負責之條件。且
    所謂執行職務亦不以受指示執行之職務為限，倘在外觀上，受僱人之行為，依一
    般情形觀之，得認為係執行職務者，或利用職務上之機會及與執行職務之時間或
    處所有相當密切關係之行為，即屬相當，縱令其係為自己之利益而為。永昌期貨
    公司固否認丁○○為其受僱人，然其承認附原審卷 (一) 第六九頁丁○○任永昌
    期貨公司顧問之名片為真正，就丁○○何以持有任職永昌期貨公司顧問之名片，
    永昌期貨公司於前開刑事案件於財政部證券暨期貨管理委員會調查陳稱係為拓展
    期貨業務，而於八十九年三月間依丁○○所請，為其印製名片，任永昌期貨公司
    之顧問等語，有財政部證券暨期貨管理委員會八十九年十月四日（八九）台財證
    （七）第七二四三九號函 (前開偵緝案第五一－五五頁) 可按；且甲○○八十九
    年五月十六日調查時亦陳稱「因為丁○○係本公司之客戶，依期貨公司之慣例，
    客戶若提出要求，我們會幫他印名片以招攬更多客戶，丁○○曾表示希望本公司
    幫他印名片，他願意招攬客戶給公司，而他則可以賺取佣金，因此我們才會依其
    要求印製名片給他使用.... 」，見原審卷 (二) 第一二五頁調查筆錄)。準此足
    見，永昌期貨公司係因丁○○將為其拓展業務，因而印製名片予丁○○，而丁○
    ○又遊說己○○及戊○○參與投資從事期貨交易，由丁○○之行為，客觀上已足
    以認定其係為永昌期貨公司執行職務，永昌期貨公司客觀上亦使用丁○○為該公
    司服勞務。縱令永昌期貨公司實際上並未支付丁○○任何薪資，亦未為其辦理勞
    、健保，依前開說明，永昌期貨公司就丁○○外觀上利用執行職務之機會，侵害
    己○○及戊○○之行為，仍應負民法第一百八十八條第一項前段僱用人之侵權行
    為責任。
六、綜上所述，己○○、戊○○主張丁○○應負侵權行為損害賠償責任，永昌期貨公
    司則應依民法第一百八十八條第一項規定連帶負僱用人責任，為可採信。至己○
    ○並未能舉證證明甲○○、丙○○有幫助或與丁○○共同侵權行為之事實，伊主
    張甲○○、丙○○亦應負連帶賠償責任，則屬無據。從而，己○○先位聲明請求
    丁○○、永昌期貨公司連帶給付一千萬元；戊○○請求丁○○、永昌期貨公司連
    帶給付二百萬元，並均自起訴狀繕本翌日 (即八十九年六月九日) 起至清償日止
    ，按週年利率百分之五計算之利息，為有理由，逾此部分之請求為無理由，應予
    駁回。己○○先位聲明請求永昌期貨公司連帶負賠償責任，既為有理由，自無庸
    再審酌其依不當得利之法律關係，備位聲明請求永昌期貨公司返還不當得利是否
    有理由。原審就上開應准許部分為己○○敗訴之判決並駁回其假執行之聲請，尚
    有未合，己○○上訴意旨求予廢棄，為有理由，爰予廢棄改判如主文第二項所示
    ，並依己○○及永昌期貨經紀股份有限公司之聲請，為准免假執行之宣告。至上
    開應駁回部分 (確定部分除外) ，原審為己○○敗訴之判決，並駁回假執行之聲
    請，於法並無不合，己○○就此部分提起上訴，為無理由，應予駁回。再者，原
    審判命永昌期貨公司應連帶給付戊○○部分，並無違誤；永昌期貨公司就此敗訴
    部分提起上訴，指摘原判決不當，求予廢棄改判，為無理由，應予駁回。
七、本件事實已臻明確，兩造其餘攻擊或防禦之方法，與判決結果無何影響，爰不一
    一論述；至永昌期貨公司聲請函調戊○○之存款帳戶明細，及其使用電話之登記
    資料，亦無礙於前開事實之認定，自無調查之必要，附此敘明。
八、據上論結，己○○之上訴為一部分有理由，一部分無理由；永昌期貨公司之上訴
    ，為無理由，爰判決如主文。
中      華      民      國    九十二    年      三      月    二十六    日
                                民事第三庭
                                    審判長法  官  張  宗  權
                                          法  官  陳  永  昌
                                          法  官  吳  秀  美
右正本係照原本作成。
如不服本判決，應於收受送達後二十日內向本院提出上訴書狀，其未表明上訴理由者
，應於提出上訴後二十日內向本院補提理由書狀（均須按他造當事人之人數附繕本）
上訴時應提出委任律師或具有律師資格之人之委任狀；委任有律師資格者，另應附具
律師資格證書及釋明委任人與受任人有民事訴訟法第四百六十六條之一第一項但書或
第二項（詳附註）所定關係之釋明文書影本。
中      華      民      國    九十二    年      三      月    三十一    日
                                          書記官  常  淑  慧
附註：
民事訴訟法第四百六十六條之一（第一項、第二項）：
對於第二審判決上訴，上訴人應委任律師為訴訟代理人。但上訴人或其他法定代理人
具有律師資格者，不在此限。
上訴人之配偶、三親等內之血親、二親等內之姻親，或上訴人為法人、中央或地方機
關時，其所屬專任人員具有律師資格並經法院認為適當者，亦得為第三審訴訟代理人
。


司法院資訊處製作；財團法人民間司法改革基金會備份。
